ACORDAO-COMPLETO-2351015

ACÓRDÃO 4125/2019 ATA 18/2019 - PRIMEIRA CÂMARA

VISTOS, relatados e discutidos estes autos de tomada de contas especial instaurada por força do Acórdão 4377/2018-TCU-Primeira Câmara, proferido no TC Processo 030.063/2017-5 (apenso) , relativo a representação de autoria da Controladoria-Geral da União (CGU) noticiando pagamento indevido de indenização a título de reequilíbrio econômico-financeiro por parte da Companhia Docas do Estado de São Paulo (Codesp) à empresa contratada Domain Consultores Associados em Informática - EPP;
 ACORDAM os Ministros do Tribunal de Contas da União, reunidos em sessão da Primeira Câmara, ante as razões expostas pelo Relator, em:
9.1. com fundamento nos arts. 1º, inciso I, 16, inciso III, alíneas "b" e "c", e § 2º da Lei 8.443/1992, julgar irregulares as contas de José Alex Botelho de Oliva (CPF XXX.806.807-XX) ,  Francisco José Adriano (CPF XXX.812.938-XX) , Celino Ferreira da Fonseca (CPF XXX.362.607-XX) ,  Cleveland Sampaio Lofrano (CPF XXX.984.151-XX) , Frederico Spagnuolo de Freitas (CPF XXX.742.588-XX) , Gabriel Nogueira Eufrásio (CPF XXX.465.433-XX) e da Domain Consultores Associados em Informática - EPP (CNPJ 05.902.798/0001-80) , condenando-os, solidariamente, ao pagamento da quantia a seguir especificada, com a fixação do prazo de quinze dias, a contar das notificações, para comprovarem, perante o Tribunal (art. 214, inciso III, alínea "a", do Regimento Interno) , o recolhimento da dívida aos cofres da Companhia Docas do Estado de São Paulo, atualizada monetariamente e acrescida dos juros de mora, calculados a partir da data discriminada, até a data do recolhimento, na forma prevista na legislação em vigor:
	Data de ocorrência
	Valor (R$) 

	29/9/2016
	1.209.686,34

9.2. com fundamento no art. 57 da Lei 8.443/1992, aplicar, individualmente, a José Alex Botelho de Oliva (CPF XXX.806.807-XX) , Francisco José Adriano (CPF XXX.812.938-XX) , Celino Ferreira da Fonseca (CPF XXX.362.607-XX) , Cleveland Sampaio Lofrano (CPF XXX.984.151-XX) , Frederico Spagnuolo de Freitas (CPF XXX.742.588-XX) , e Gabriel Nogueira Eufrásio (CPF XXX.465.433-XX) , multa no valor de R$  133.000,00 (cento e trinta e três mil reais) , atualizado monetariamente desde a data do presente acórdão até a do efetivo recolhimento, se for pago após o vencimento, na forma da legislação vigente, fixando o prazo de 15 (quinze) dias, a contar do recebimento da notificação, para que seja comprovado, perante este Tribunal, o recolhimento da quantia ao Tesouro Nacional, nos termos do art. 23, inciso III, alínea "a", da referida Lei, c/c o art. 214, inciso III, alínea "a", do Regimento Interno do TCU;
9.3. com fundamento no art. 26 da Lei 8.443/1992, autorizar, se requerido, o pagamento da importância devida em até 36 (trinta e seis) parcelas mensais e consecutivas, fixando o prazo de 15 (quinze) dias, a contar do recebimento da notificação, para que seja comprovado, perante este Tribunal, o recolhimento da primeira parcela, e de 30 (trinta) dias, a contar da parcela anterior, para que seja comprovado o recolhimento das demais parcelas, devendo incidir sobre cada valor mensal os devidos acréscimos legais, na forma prevista na legislação vigente, além de alertar que a falta de comprovação do recolhimento de qualquer parcela importará no vencimento antecipado do saldo devedor, nos termos do art. 217 do Regimento Interno do TCU;
9.4. com fundamento no art. 28 da Lei 8.443/1992, autorizar, desde logo, a cobrança judicial das dívidas, caso não atendidas as notificações;
9.5. dar ciência deste acórdão à Controladoria Geral da União em São Paulo, à Superintendência da Polícia Federal em São Paulo, à Procuradoria da República em São Paulo e aos responsáveis.

Tomada de Contas Especial instaurada em razão do pagamento indevido de R$ 1.209.686,34, em 29/9/2016, pela Codesp à empresa contratada, a título de recomposição do equilíbrio econômico-financeiro do contrato, sob a alegação de variação cambial imprevisível.

Primeira Câmara

Companhia Docas do Estado de São Paulo.

3. Interessados/Responsáveis:
3.1. Responsáveis: Celino Ferreira da Fonseca (XXX.362.607-XX); Cleveland Sampaio Lofrano (XXX.984.151-XX); Domain Consultores Associados em Informatica Ltda (05.902.798/0001-80); Francisco Jose Adriano (XXX.812.938-XX); Frederico Spagnuolo de Freitas (XXX.742.588-XX); Gabriel Nogueira Eufrasio (XXX.465.433-XX); José Alex Botelho de Oliva (XXX.806.807-XX).

13.1. Ministros presentes: Benjamin Zymler (na Presidência), Bruno Dantas (Relator) e Vital do Rêgo.
13.2. Ministro-Substituto convocado: Marcos Bemquerer Costa.
13.3. Ministro-Substituto presente: Weder de Oliveira.

ACORDAO-COMPLETO-2395123

Acórdão de Relação 636/2020 - Plenário

Acórdão de Relação

BRUNO DANTAS

de tomada de contas especial, decorrente da conversão de representação, encaminhada pelo Ministério da Transparência e Controladoria-Geral da União - CGU, referente ao pagamento indevido a título de indenização, realizado pela Companhia Docas do Estado de São Paulo - Codesp, à empresa Domain Consultores Associados em Informática - EPP.
HISTÓRICO
2.	A presente tomada de contas especial decorreu de representação que encaminhou análise procedida pela CGU, na prestação de contas da Codesp do exercício de 2016. Na ocasião, a CGU esclareceu que a irregularidade não teria sido selecionada para exame na auditoria das contas em razão de já ter sido detalhadamente examinada no Relatório de Auditoria Interna GD 02.2016 da auditoria interna da Codesp. 
3.	A CGU esclareceu que o pedido de revisão do valor do contrato teria passado por três tentativas que foram indeferidas pelo setor técnico, com a concordância do setor jurídico nas duas primeiras ocasiões. Contudo, na quarta tentativa, mais de um ano depois do indeferimento do primeiro pedido, o pleito teria sido aprovado pelo setor jurídico da Codesp.
4.	Por entender que a irregularidade do pagamento de indenização já estaria devidamente caracterizada no Relatório GD 02.2016 da Auditoria Interna (Audint) , a CGU encaminhou o presente processo ao TCU para que fossem adotadas as providências cabíveis.
5.	Na instrução inicial realizada pela Secex-SP (TC Processo 030.063/2017-5, peça 3) , foram realizados o exame de admissibilidade e o exame sumário. Concluiu-se que a representação preencheu os requisitos de admissibilidade constantes no art. 235 do Regimento Interno/TCU, c/c o art. 103, § 1º, da Resolução TCU 259/2014, e que foram presentes elevados níveis de relevância, risco e materialidade, capazes de justificar o prosseguimento da representação. Foi proposto o conhecimento da representação e a realização de diligência.
6.	A empresa Domain foi contratada após processo licitatório para prestar serviços de informática, tendo como objeto a migração e aquisição de novas licenças de produtos da Oracle versão 11 ou superior, com serviço de suporte e atualização.
7.	A instrução de mérito da representação, realizada pela Secex-SP e reproduzida nesta TCE (peça 2) , transcreveu trecho do relatório produzido pela Auditoria Interna da Codesp (Audint) , no qual se esclarece a ordem cronológica dos fatos (peça 2, p. 3-5) e, no exame técnico (peça 2, p. 6-14) , analisou toda a documentação fornecida, o trâmite dos pedidos de reequilíbrio, a inconsistência entre eles, os fundamentos jurídicos e as condutas dos funcionários da Codesp envolvidos com sua aprovação. Transcrevem-se as conclusões (peça 2, p. 14-15) :
'A questão central analisada no presente processo foi o pagamento de indenização de R$ 1.209.689,34 à empresa Domain Consultores Associados em Informática Ltda. - EPP, por supostos prejuízos sofridos na execução do contrato DP/75.2014, a título de reequilíbrio contratual.
Conforme demonstrado na análise técnica, exposta nos itens 11 a 67:
a) a empresa Domain registrou declarações falsas ao apresentar valores distintos em seus diversos pedidos e ao afirmar, em cada um, que efetivamente sofreu prejuízos correspondentes aos valores mencionados; a postura demonstra dolo pela intenção de lesar a Codesp em benefício próprio;
b) a empresa não apresentou comprovação alguma de que teria efetivamente pago pelos produtos fornecidos pela Oracle aplicando-se qualquer das taxas apresentadas como base de cálculo para seu alegado prejuízo, não comprovando, assim, qualquer dos valores alegados;
c) tanto a SUJUD quanto a DIAFI tinham conhecimento da existência dos diversos pleitos, com valores distintos, e das negativas anteriores;
d) os pareceres e despachos exarados pelos Srs. Frederico Spagnuolo de Freitas e Gabriel Nogueira Eufrásio ignoram o fato de a empresa ter apresentado valores diversos em seus pleitos, não fazem qualquer juízo quanto à pertinência dos valores apresentados e não questionam a validade dos pressupostos que justificariam o reequilíbrio. Distorcem a realidade em benefício dos argumentos a favor da Domain, tecendo verdadeiras defesas à aplicação da teoria da imprevisão ao caso em análise e alegando vantagem no pagamento da indenização pela Codesp, supostamente para evitar passivos futuros;
e) o despacho do Sr. Frederico, corroborado por despacho do Sr. Gabriel, mistura e seleciona as informações mais favoráveis à defesa da Domain, mencionando valores de dois pedidos distintos e suposta afirmação da empresa de que aceitaria o pagamento de valor inferior ao prejuízo devido - informação que não consta nos autos. Tal fato, aliado à tramitação atípica do terceiro e quarto pedidos, com sucessivas idas e vindas entre os setores, sem resposta ao terceiro pedido e sem manifestação da área técnica no quarto pedido, sugere que houve tratativas não registradas no processo;
f) a Direxe decidiu favoravelmente ao pagamento de R$ 1.209.686,34, afim de evitar a judicialização do assunto, ante a suposta vantagem em relação ao valor apresentado como cabível, de R$ 1.629.657,24 - valor diferente de qualquer outro constante nos autos;
g) a desvalorização cambial ocorrida não foi exagerada e tampouco inesperada, inexistindo os pressupostos para aplicação da teoria da imprevisão, do que resulta que nenhum pagamento seria devido, configurando-se débito no valor histórico de R$ 1.209.686,34;
h) a conduta dos dois integrantes da SUJUD, em evidente favorecimento à Domain e em prejuízo da Codesp, afronta os princípios da legalidade, da moralidade, da impessoalidade e da indisponibilidade do interesse público;
i) também concorreram para o pagamento indevido da indenização, além dos dois integrantes da SUJUD, os integrantes Diretoria Executiva que aprovaram o pleito e a empresa beneficiada.
Assim, conclui-se que o presente processo deve ser convertido em TCE, devendo ser citados os responsáveis apontados no item 64, em observância ao art. 16, §§ 1º e 2º, da Lei 8.443/1992.'
8.	O Acórdão 4377/2018-TCU-Primeira Câmara (peça 5) acatou as propostas da Secex-SP e determinou a conversão da representação em TCE, determinando a citação dos responsáveis:
'1.6.1. autorizar, desde logo, as seguintes citações, com fundamento nos arts. 10, § 1º, 12, incisos I e II, da Lei 8.443/1992, 16, § 2º e 3º, c/c o art. 202, incisos I e II, do Regimento Interno do TCU, para que, no prazo de quinze dias a contar do recebimento do expediente citatório, apresentem alegações de defesa e/ou recolham, solidariamente, aos cofres da Companhia Docas do Estado de São Paulo, as quantias abaixo indicadas, atualizadas monetariamente a partir das respectivas datas até o efetivo recolhimento, abatendo-se na oportunidade as quantias eventualmente ressarcidas, na forma da legislação em vigor:
1.6.1.1. da empresa Domain Consultores Associados em Informática - EPP (CNPJ 05.902.798/0001-80) , como beneficiária dos valores desembolsados pela Codesp a título de reequilíbrio econômico-financeiro em decorrência de desvalorização cambial, após ter apresentado, em 4 pedidos distintos de reequilíbrio econômico-financeiro, informações conflitantes entre si e afirmações falsas, configurando dolo na intenção de obter vantagem para si, em prejuízo à Codesp, resultando no recebimento indevido de R$ 1.209.686,34, em 29/9/2016, a título de indenização;
1.6.1.2. dos Srs. Frederico Spagnuolo de Freitas (CPF XXX.742.588-XX) e Gabriel Nogueira Eufrásio (CPF XXX.465.433-XX) , por terem concorrido de maneira determinante para o pagamento indevido de R$ 1.209.686,34 à empresa Domain Consultores Associados em Informática - EPP (CNPJ 05.902.798/0001-80) , em 29/9/2016, a título de indenização para reequilíbrio econômico-financeiro, por haverem, em seus pareceres e despachos, defendido o direito da empresa Domain, em oposição às manifestações anteriores da área técnica e da própria Superintendência Jurídica da Codesp, ignorando o fato de a empresa ter apresentado informações conflitantes e afirmações falsas em seus pleitos, não avaliando a pertinência dos valores apresentados nos pleitos, não questionando a validade dos pressupostos que justificariam o reequilíbrio, distorcendo os fatos e tecendo verdadeiras defesas à aplicação da teoria da imprevisão ao caso em análise e alegando vantagem à Codesp no pagamento da indenização, supostamente para evitar passivos futuros, quando os pressupostos não poderiam ser aceitos e o pagamento não seria devido,  posicionando-se de maneira a beneficiar a Domain em prejuízo à Codesp, em afronta os princípios da legalidade, da moralidade, da impessoalidade e da indisponibilidade do interesse público;
1.6.1.3. dos Srs. José Alex Botelho de Oliva (CPF XXX.806.807-XX) , Diretor-Presidente, Francisco José Adriano (CPF XXX.812.938-XX) , Diretor de Administração e Finanças, Celino Ferreira da Fonseca (CPF XXX.362.607-XX) , Diretor de Operações Logísticas e Cleveland Sampaio Lofrano (CPF XXX.984.151-XX) , Diretor de Relações com o Mercado e Comunidade, por terem aprovado o pagamento indevido de R$ 1.209.686,34 à empresa Domain Consultores Associados em Informática - EPP (CNPJ 05.902.798/0001-80) , em 29/9/2016, a título de indenização por reequilíbrio econômico-financeiro, sem o devido zelo na análise da validade dos pressupostos da concessão da indenização, em afronta ao princípio da indisponibilidade do interesse público e da moralidade.'
9.	Os responsáveis foram regularmente citados pelos ofícios acostados aos autos (peças 13 a 19, 38 e 39) , tendo todos eles apresentado defesa. O Sr. Frederico apresentou defesa individual (peça 44) , enquanto os demais gestores da Codesp apresentaram alegações de defesa em conjunto (peça 34) . A empresa Domain também apresentou defesa (peça 28) .
10.	 Antes de entrar no mérito das alegações de defesa, cabem alguns comentários acerca da parte introdutória da petição de defesa apresentada pela empresa Domain. No início de sua petição (peça 28, p. 2) , a empresa alega não ter tido acesso aos autos e requer dilação de prazo, afirmando ter apresentado pedido para habilitação ao acesso eletrônico, o qual até aquele momento não lhe teria sido franqueado. No entanto, ao final da petição, na seção "V. DO PEDIDO", não é mencionado pedido de dilação de prazo.
11.	 A afirmação de que o advogado Marcelo Zanetti Godoi não teria recebido acesso aos autos não se sustenta, visto que a peça de defesa foi encaminhada por protocolo eletrônico pelo próprio, às 16:20:57 de 29/6/2018, fato que evidencia que o acesso foi concedido. A procuração que deu poderes de representação ao Sr. Godoi só foi recebida pela Secex-SP no dia 28/6/2018 (peças 26 e 27) , tendo sido juntada ao processo no dia 29/6/2018, às 12:04:28, pouco mais de 4 horas antes do envio da peça de defesa.
12. O Ofício 1434/2018 TCU-SECEX-SP (peça 17) , de citação, havia sido recebido pela empresa no dia 14/6/2018, segundo aviso de recebimento (peça 21) . Ou seja, a procuração só foi apresentada às vésperas do final do prazo de 15 dias previsto no Ofício.
13.	 Mesmo assim, a última defesa apresentada por um dos responsáveis foi protocolada no TCU somente no dia 24/8/2018, quase dois meses após a defesa da Domain. A empresa teve tempo suficiente para analisar o processo e apresentar novos elementos ou pedidos, caso desejasse, mas não o fez.
14.	 Apesar disso, para que não houvesse qualquer dúvida a respeito da oportunidade de ampla defesa oferecida à empresa, a Secex-SP entrou em contato telefônico com o escritório advocatício e questionou se a empresa necessitaria de dilação de prazo. O escritório encaminhou resposta por correio eletrônico (peça 45) , em que afirma que não houve pedido de dilação de prazo e que a defesa foi apresentada. Assim, foi garantida a ampla defesa.
EXAME TÉCNICO
15.	 A defesa apresentada em conjunto pelos gestores transcreve trecho do Acórdão 1431/2017-TCU-Plenário, de relatoria do Ministro Vital do Rêgo, para justificar o cabimento da aplicação da teoria da imprevisão. No entanto, parte do decisum deixa claro que o gestor deveria ter a diligência de incluir nos autos do processo a comprovação do prejuízo sofrido pela empresa (peça 34, p. 12-13) :
'9.2.5. cabe ao gestor, agindo com a desejável prudência e segurança, ao aplicar o reequilíbrio econômico-financeiro por meio da recomposição, fazer constar dos autos do processo, análise que demonstre, inequivocamente, os seus pressupostos, de acordo com a teoria da imprevisão, juntamente com análise global dos custos da avença, incluindo todos os insumos relevantes e não somente aqueles sobre os quais tenha havido a incidência da elevação da moeda estrangeira, de forma que reste comprovado que as alterações nos custos estejam acarretando o retardamento ou a inexecução do ajustado na avença, além da comprovação de que, para cada item de serviço ou insumo, a contratada efetivamente contraiu a correspondente obrigação em moeda estrangeira, no exterior, mas recebeu o respectivo pagamento em moeda nacional, no Brasil, tendo sofrido, assim, o efetivo impacto da imprevisível ou inevitável álea econômica pela referida variação cambial;'
16.	 Não há nos autos qualquer comprovação de efetivo prejuízo sofrido pela empresa. Tudo se baseia apenas em valores informados pela Domain - valores esses conflitantes entre os 4 pedidos apresentados. Ou seja, tanto a área jurídica quanto os gestores da Codesp não foram diligentes e não demonstraram prudência e segurança, pois não foram demonstrados inequivocamente os pressupostos para a aplicação da teoria da imprevisão. A falta da comprovação do prejuízo é inexcusável. Note-se que, mesmo no decorrer processo de TCE, não foi apresentada pelas defesas da Domain ou dos gestores da Codesp qualquer prova de que as taxas de câmbio usadas para calcular a indenização foram efetivamente aplicadas ao pagamento das licenças da Oracle.
17.	 Logo em seguida, a defesa transcreve decisão do STJ que afasta agravo regimental em recurso especial, reforçando a tese defendida pela Secex-SP de que a variação do dólar americano, no caso específico do contrato com a Domain, não poderia ser considerada imprevisível a ponto de justificar a aplicação da Teoria da Imprevisão (peça 34, p. 14-15) :
'3. A variação ocorrida no valor da moeda americana ao final do ano de 2008, com reflexo no contrato de compra e venda de fertilizantes, indexado com base na variação do dólar americano, não se revela imprevisível a ponto de autorizar o Poder Judiciário, com base na Teoria da Imprevisão, a proceder à sua revisão e alterar o indexador estipulado. 4. AGRAVO REGIMENTAL DESPROVIDO.'
18.	 Além dos trechos acima e de outras transcrições de processos que nada têm a ver com o assunto ora tratado, a defesa também apresentou algumas decisões em que foi aplicada a Teoria da Imprevisão em decorrência de desvalorização cambial. No entanto, todas referem-se a janeiro de 1999, quando o Banco Central implementou mudança drástica na política cambial, passando-se do sistema de bandas para a livre flutuação do dólar. À época, o dólar se apreciou mais de 65% no período de um mês - cenário nada comparável à valorização observada entre a abertura das propostas e os pagamentos, conforme demonstrado na instrução que deu origem à proposta de conversão em TCE (peça 2, p. 9-10) :
'26. Na Folha de Informação (Ref.: Exp. 32343/16-82) (Peça 15, p. 107-114) , de 31/8/2016, o Sr. Gabriel Nogueira Eufrásio, Superintendente Jurídico, se posicionou sem examinar o pleito em detalhes, sequer mencionando a existência dos pleitos anteriores (apesar de a SUJUD ter sido informada de sua existência, conforme evidenciado anteriormente) . Apresentou um apanhado de citações, estruturando verdadeira defesa à aplicação da teoria da imprevisão ao caso em análise, mas sequer mencionando os valores envolvidos ou examinando o cálculo do prejuízo supostamente suportado pela empresa. A linha de argumentação usada foi, de fato, similar à do próprio pedido, mas omissa em relação aos valores.
27.	 Em sua conclusão, consignou:
'Conforme reiteradamente veiculado na imprensa, a atual desvalorização do real só é comparável com aquela ocorrida no ano de 1999. Ademais, não há como imputar eventual omissão da contratada no que se refere às medidas de proteção cambial (contrato de hedge cambial) , eis que o edital não fixou tal obrigação.
Pelo exposto, e a fim de evitar a judicialização do assunto, gerando possível e considerável passivo, entendo recomendável a composição entre as partes, indenizando a contratada pelos eventuais prejuízos experimentados.'
28. Um dos próprios trechos de doutrina transcritos por Gabriel, em seu parecer, ressalta que pequenas desvalorizações cambiais não podem justificar reequilíbrio contratual (peça 15, p. 110) :
'Pequenas desvalorizações da moeda nacional, que normalmente ocorrem no mercado, não devem, em hipótese alguma, ser utilizadas para o aumento do valor do contrato com a Administração Pública.'
29.	 A desvalorização cambial teoricamente sofrida pela companhia, de 10%, conforme alegações do primeiro e segundo pedidos, não pode ser considerada excessiva ou excepcional, em absoluto, considerando-se que no período em que se deu a licitação havia tendência clara de desvalorização da moeda nacional. Na época, variações de 10% no câmbio aconteciam corriqueiramente de um mês para outro, ou num intervalo de poucos meses. Conforme o voto condutor do Acórdão 2837/2010-TCU-Plenário, de relatoria do Ministro Walton Alencar Rodrigues:
'a mera variação cambial, em regime de câmbio flutuante, não configura causa excepcional de mutabilidade dos contratos administrativos. A variação diária dos índices não autoriza pleitos de recomposição de preços, dada a sua ampla previsibilidade. Caso contrário, no regime de câmbio flutuante, todos os processos em que houvesse variação positiva poderiam ensejar solicitações de recomposição de preços, o que não ocorre.
Ademais, não se verificou, no período de execução do contrato, rompimento abrupto da equação econômico-financeira, com mudanças reais de políticas governamentais. A variação cambial havida é usual e não se refletiu nos custos dos equipamentos de informática, objeto do contrato.
 (...) 
No mesmo sentido, manifestou-se o Ministério Público, in verbis:
'Das explicações da empresa, depreende-se que o Consórcio dispunha de pelo menos duas medidas para melhor gerir o risco inerente a sua atividade, quais sejam: a contratação de operação de hedge com vistas à proteção contra a variação cambial e a manutenção de estoque suficiente para se proteger de variações bruscas nos preços dos insumos. A despeito disso, optou por não se valer desses mecanismos para não incorrer em "prejuízos insuportáveis". Portanto, para não arcar com os inevitáveis custos das medidas de proteção contra a variação cambial, que comprometeriam a oferta de preços competitivos na licitação, a empresa decidiu assumir o risco de fornecer equipamentos à ECT cujos custos não estariam protegidos frente a variações cambiais.
Do ponto de vista administrativo, não compete ao TCU questionar o acerto de uma decisão que só cabia à empresa, nem analisar qual medida de proteção seria mais adequada ou se elas surtiriam algum efeito. Todavia, justamente por se tratar de uma decisão que somente a ela competia, sem nenhuma expectativa de ingerência da Administração Pública, revela-se totalmente desarrazoada a intenção do Consórcio em atribuir à ECT a obrigação de compensá-la por prejuízos manifestamente decorrentes de sua política de gerenciamento de riscos inerentes ao seu negócio.'
30.	 Ademais, não se verificou, no período de execução do contrato, rompimento abrupto da equação econômico-financeira, com mudanças reais de políticas governamentais. A variação cambial havida é usual, dentro das perspectivas macroeconômicas da época.
31.	 Destarte, totalmente desprovida de razoabilidade a afirmação do senhor Gabriel Nogueira Eufrásio de que 'não há como imputar eventual omissão da contratada no que se refere às medidas de proteção cambial (contrato de hedge cambial) , eis que o edital não fixou tal obrigação'. Ficou claro do decisum transcrito que a contratação de hedge é uma decisão da própria empresa, a ser considerada em seus custos.  Ao optar por não fazê-lo em um cenário de alta do dólar, previsível, o pagamento dos valores defendidos pelo consultor jurídico acabou transferindo à Codesp o risco cambial da contratada.
32.	 Além disso, a empresa deveria ter consciência, ao participar do certame, de que contratos com a Administração Pública, especialmente advindos de licitações, muitas vezes têm tramitação complexa, levando certo tempo entre a apresentação de propostas e a efetiva prestação do serviço e pagamento. No caso em análise, esse tempo foi surpreendentemente exíguo, mas qualquer licitante minimamente informado deveria prever a possibilidade de decorrerem alguns meses entre a proposta e a prestação e pagamento do serviço.
33.	 Se a empresa contava com o reajuste da Oracle em abril, conforme exposto nos pedidos, a expectativa desse reajuste já deveria estar embutida no preço da proposta, pois não seria nada incomum que se levassem 4 meses até o pagamento. Destarte, a desvalorização ocorrida não foi exagerada e tampouco inesperada, inexistindo os pressupostos para aplicação da teoria da imprevisão.
34.	 Não assiste razão ao senhor Gabriel Nogueira Eufrásio, em seu parecer, quando afirma que 'a atual desvalorização do real só é comparável com aquela ocorrida no ano de 1999'.
35.	 Se for tomado como base o alegado câmbio Oracle, a variação entre a data da proposta e a dos pagamentos teria sido de 10,1% (2,39 / 2,21 - 1) . Se, por outro lado, for usado o câmbio oficial do Bacen, a cotação de venda do dólar comercial era de R$ 2,5888 na data da abertura das propostas (5/12/2014) , R$ 2,6222 na data do primeiro pagamento (14/1/2015) e R$ 2,8649 na data do segundo pagamento (24/2/2015) . Isso representaria uma variação de apenas 1,29% entre a abertura das propostas e o primeiro pagamento, e apenas 10,67% entre a abertura e o segundo pagamento.
36. Já em 1999, período ao qual se refere Gabriel Eufrásio, o dólar (cotação de venda do câmbio flutuante) no primeiro dia útil do ano, 4/1/1999, valia R$ 1,2095. No último dia útil do mesmo mês, 29/1/1999, a cotação era de R$ 1,9989, ou seja, 65,27% maior.
37.	 Comparar uma variação de 10,67% em dois meses e meio a outra de 65,27% em menos de um mês é uma distorção da realidade, trazida aos autos deliberadamente para defender a concessão da indenização à Domain. É verdadeiro contrassenso os dois integrantes do departamento jurídico da Codesp atuarem em favor da pleiteante e contra os interesses da Companhia.'
19.	 A defesa aponta ainda que 'nos pleitos anteriores realizados pela contratada a área gestora da Codesp simplesmente negou-os, sem explicitar em que estava calcada' (peça 34, p. 32) . A informação é falsa. Conforme consignado na instrução à peça 2, p. 6-7:
'15. Já a área técnica da Codesp, com o acordo da SUJUD, contra-argumentou que a tendência de valorização do dólar frente ao real, na época, era conhecida e esperada. O gráfico a seguir, elaborado com a cotação oficial do sítio do Banco Central do Brasil na internet, sugere que a afirmação seja correta, pois verifica-se nitidamente a tendência de desvalorização do Real observada nos meses que antecederam ao certame.'
[vide figura peça 47, p.8]
20.	 Verifica-se que a área gestora da Codesp não negou os pleitos sem fundamentação. Fica evidente na folha de informação (peça 15, p. 72-74 do TC Processo 030.063/2017-5) assinada pelo Sr. Carlos Augusto Freixo Côrte Real, então gerente de assuntos regulatórios, que a negativa baseou-se na previsibilidade da desvalorização cambial. O mesmo foi posteriormente confirmado na carta encaminhada à empresa em 9/11/2015, assinada pelo diretor de operações logísticas, Cleveland S. Lofrano (peça 15, p. 82 do TC Processo 030.063/2017-5) :
'O novo pedido de reequilíbrio econômico-financeiro, solicitado através da carta datada em 01 de julho de 2015, foi indeferido pela COMPANHIA DOCAS DO ESTADO DE SÃO PAULO - CODESP.
O contrato foi assinado três meses antes do pedido de revisão, sendo que a contratada já tinha conhecimento da tendência de desvalorização do real. Aliás, essa desvalorização não era uma tendência, mas sim, uma realidade conhecida no mercado, principalmente das empresas que tem seus produtos vinculados à moeda americana.
Entende-se que caso fosse deferido o pleito de reequilíbrio econômico-financeiro, os órgãos fiscalizadores podem questionar essa questão. Além disso, a situação fica mais questionável, porque se concedido o reequilíbrio econômico-financeiro, a proposta da empresa DOMAIN deixaria de ser a de menor preço para se tornar a mais elevada.'
21. Dessa forma, Gabriel, Frederico e a diretoria executiva não podem alegar que desconheciam o posicionamento da área gestora de que um pressuposto fundamental para a concessão do reequilíbrio era falso (a alegada imprevisibilidade da desvalorização cambial) . O próprio Cleveland assinou a carta que informa que 'a desvalorização não era uma tendência, mas sim, uma realidade conhecida no mercado'.
22. Apoiada na alegação falsa de que os pleitos iniciais haviam sido negados infundadamente, a defesa dos gestores afirma que a negativa infundada gera prejuízos à Administração, pois aumenta o passivo da empresa. No entanto, a negativa e a judicialização somente poderiam ser consideradas geradoras de prejuízos à Codesp caso fosse líquido e certo o direito da Domain. Sendo falsos os pressupostos apresentados para a aplicação da teoria da imprevisão e não comprovado o prejuízo teoricamente sofrido pela empresa, não faria o menor sentido a empresa aceitar o pagamento da indenização, pois essa decisão foi o que causou prejuízo imediato aos cofres da Companhia; prejuízo esse que poderia ser evitado judicialmente. Isso se é que a Domain realmente ingressasse em juízo, o que não se pode afirmar, pois se não apresentou provas do prejuízo nos pleitos apresentados à Codesp e tampouco na defesa do presente processo, muito provavelmente não as detém. Ou seja, a decisão de pagar a indenização fundada em pressupostos falsos não evitou os prejuízos, mas os causou.
23. Questiona-se que gestor, em sã consciência e em sincera defesa dos interesses de sua Companhia, decide pela certeza do prejuízo imediato em detrimento da possibilidade de não ter prejuízo em eventual disputa? Não é uma decisão aceitável para o homem médio, muito menos para o setor jurídico e para a diretoria executiva do maior porto do país. É evidente que todos os fatos foram deliberadamente distorcidos e que o pretenso motivo de não aumentar o passivo da empresa foi mera justificativa para favorecer a contratada. Assim, devem ser rejeitadas as alegações de defesa dos gestores.
24. A defesa em conjunto dos gestores da Codesp não traz outros argumentos para sustentar a licitude do pagamento que já não tenham sido rebatidos nesta peça ou na instrução que resultou na conversão do processo em TCE (peça 2) .
25. Apresenta, por último (peça 34, p. 34-37) , argumentação que pretende afastar a responsabilidade do Superintendente Jurídico, Sr. Gabriel. Na mesma linha caminha a defesa do Sr. Frederico (peça 45) .
26. Frederico e Gabriel se defendem afirmando que seus pareceres não vinculam os atos dos administradores, não podendo ser responsáveis por eventual imputação de dano. Ambos transcrevem trechos do Mandado de Segurança 24.073/DF e do Acórdão 1857/2011-TCU-Plenário, de relatoria do Ministro André de Carvalho, nos quais é afastada a responsabilidade dos pareceristas.
27. Ambas as decisões citadas, no entanto, registram a exceção que se faz regra no presente caso. Na primeira (peça 34, p. 35) , recorre-se a uma citação de Celso Antônio Bandeira de Mello, em 'Curso de Direito Administrativo', Malheiros Ed., 13ª ed., p. 377: 'O advogado somente será civilmente responsável pelos danos causados a seus clientes ou a terceiros, se decorrentes de erro grave, inescusável, ou de ato ou omissão praticado com culpa em sentido largo'.
28. No Acórdão (peça 34, p. 36) a mesma ressalva é feita, em outras palavras: 'No tocante aos pareceristas, em regra, há responsabilização desse tipo de profissional quando o ato enunciativo por ele praticado contém erro grosseiro ou inescusável com dolo ou culpa.'
29. Ainda em sua defesa, Frederico também afirma que o parecer jurídico que teria embasado o pagamento não seria dele (depreende-se que Frederico faz referência ao parecer de Gabriel) e que nunca teria atestado ou sugerido que a empresa contratada possuiria razão em seu pleito. Na realidade, o entendimento de que a indenização seria devida foi orquestrado entre os pareceres dos dois integrantes da SUJUD, como fica claro no trecho transcrito a seguir.
30. A razão da responsabilização dos dois reside exatamente na clara existência de culpa (no sentido amplo) , extensamente evidenciada na peça 2 (itens 11 a 64) , de onde se transcrevem alguns trechos:
'26. Na Folha de Informação (Ref.: Exp. 32343/16-82) (Peça 15, p. 107-114) , de 31/8/2016, o Sr. Gabriel Nogueira Eufrásio, Superintendente Jurídico, se posicionou sem examinar o pleito em detalhes, sequer mencionando a existência dos pleitos anteriores (apesar de a SUJUD ter sido informada de sua existência, conforme evidenciado anteriormente) . Apresentou um apanhado de citações, estruturando verdadeira defesa à aplicação da teoria da imprevisão ao caso em análise, mas sequer mencionando os valores envolvidos ou examinando o cálculo do prejuízo supostamente suportado pela empresa. A linha de argumentação usada foi, de fato, similar à do próprio pedido, mas omissa em relação aos valores.
 (...) 
37. Comparar uma variação de 10,67% em dois meses e meio a outra de 65,27% em menos de um mês é uma distorção da realidade, trazida aos autos deliberadamente para defender a concessão da indenização à Domain. É verdadeiro contrassenso os dois integrantes do departamento jurídico da Codesp atuarem em favor da pleiteante e contra os interesses da Companhia.
 (...) 
41. Importa ressaltar que, em resposta a questionamentos do CONSAD, a SUJUD se defendeu afirmando que sua análise havia se restringido aos aspectos legais, se esquivando da competência de avaliar se a variação cambial havia sido excessiva e se os cálculos estariam corretos. No entanto, o exame da validade dos pressupostos jurídicos do pedido é fundamental à formação do entendimento. Não poderia a SUJUD se esquivar de tal tarefa, sobretudo tendo em vista a pluralidade de pedidos, conflitantes entre si.
42.	 Cabe ainda mencionar que não houve uma manifestação sequer, da área técnica, que concordasse com o pagamento da indenização ou com os cálculos apresentados. O pagamento foi autorizado unicamente com base nos pareceres dos Srs. Frederico Spagnuolo de Freitas e Gabriel Nogueira Eufrásio.
Voltando à tramitação dos processos afetos, a última movimentação registrada na folha do processo 68042/14-16, após a segunda negativa ao reequilíbrio, havia sido determinação para seu arquivamento, pelo gerente da Gerência de Construção de Soluções de Infraestrutura (GESIN) , 28/4/2016.
No âmbito do processo 32343/16-82, onde foi registrado o parecer de Gabriel Eufrásio, consta despacho do mesmo, em 1/9/2016, contendo o seguinte texto (peça 15, p. 104) :
'É de bom alvitre que se proceda o apensamento deste expediente, a àquele identificado com o ks 27.323/16-26, ao passo que encaminho o parecer adiante, reconhecendo o direito à indenização requisitada pela sociedade requerente. Resolvo, por fim, seja encaminhado o presente à DIAFI para adoção das providências ulteriores, inclusive pagamento, mediante outorga de recibo com quitação geral em favor desta Codesp.'
O processo foi encaminhado à Presidência da Codesp. O Presidente encaminhou então à DIAFI, com o seguinte despacho: 'Para providências, conforme despachos anteriores' (peça 15, p. 104) . Há na sequência despacho do Sr. Francisco José Adriano: 'Para pagamento'. Os três despachos aconteceram em 1/9/2016, dia seguinte da data do parecer do Sr. Gabriel.
Em seguida, em 6/9/2016, o processo é encaminhado à SUJUD/GECIV, de ordem do próprio Diretor Administrativo e Financeiro, para que fosse anexado ao 68042/14-16, cuja tramitação havia sido interrompida quando do seu arquivamento, em 28/4/2016.
Em 12/9/2016, é registrado o encaminhamento do processo 68042/14-16 à Diretoria Administrativa e Financeira, pela Superintendência Jurídica (peça 15, p.83) .
O processo é então encaminhado à Diretoria de Operações Logísticas (DILOG) , para 'análise e providências', em 19/9/2016. Sem se posicionar, o Sr. Celino Ferreira da Fonseca (CPF XXX.362.607-XX) , Diretor de Operações Logísticas, reencaminha o processo à SUTIC. O Sr. Carlos Henrique Poço, Superintendente de TI, sem se manifestar, encaminha novamente o processo à SUJUD: 'de ordem, encaminho para avaliar o pleito'.
O que se estranha é a ordem cronológica dos fatos e o vai e vem do processo. Se o Sr. Gabriel já havia encaminhado seu parecer, o Presidente da Codesp já havia envaido para providências e o Diretor Financeiro já havia enviado para pagamento, todos despachos em 1/9/2016, por que voltar a enviar o processo para "avaliação do pleito"? Constata-se que não há nesse último circuito do processo qualquer manifestação sobre o pleito pela área técnica. Os autos apenas circularam entre a SUJUD, a DIAFI, a DILOG e a SUTIC para voltarem à SUJUD, para avaliação do pleito, sendo que esta já o havia avaliado.
Segundo despachos à peça 15, p. 84, verifica-se o posicionamento assumido pelo então assessor da SUJUD, Sr. Frederico Spagnuolo de Freitas (CPF XXX.742.588-XX) , e reforçado pelo superintendente, Sr. Gabriel Nogueira Eufrásio (CPF XXX.465.433-XX) , ambos favoráveis à concessão do pleito.
Em seu despacho, o Sr. Frederico menciona os pleitos anteriores apenas para desqualificar um dos argumentos da área técnica - de que caso fosse concedido o reequilíbrio, a proposta da Domain seria mais alta do que as das concorrentes na licitação.
Reporta-se ao parecer do Sr. Gabriel, de 21/8/2016 (Peça 15, p. 107-114) e sustenta que, "ocorrida a variação excepcional do câmbio incidente no negócio, o pagamento se torna devido". Não faz qualquer análise ou menção quanto ao câmbio da Oracle ou à diferença entre as bases de cálculo dos 4 pedidos. O mais absurdo, no entanto, vem em seguida:
'Ademais, o particular aduz ter sofrido prejuízo na ordem aproximada de R$ 1.820.000,00, mas que aceitaria, como indenização, o importe de R$ 1.209.689,34, o que evitaria demandas judiciais futuras, eis que outorgaria quitação geral e irrevogável, encerrando-se qualquer discussão quanto ao assunto.'
No trecho reproduzido, Spagnuolo distorce as informações, pois mistura os dois últimos pleitos, tomando o maior valor de todos (terceiro pedido, com correção e juros de mora) como tendo sido o prejuízo da Domain, mas afirmando que a empresa aceitaria, como indenização, o valor requerido no quarto pedido.
Em seguida, consta despacho do Sr. Gabriel, em que acolhe integralmente a análise de Frederico e encaminha os autos para a DIAFI, para pagamento. O pagamento foi em seguida autorizado pelo Diretor de Administração e Finanças, Francisco José Adriano (CPF XXX.812.938-XX) (peça 15, p. 86) , e enviado para providências de pagamento. Os pareceres da SUJUD datam de 27/9/2016. A autorização do Diretor data de 28/9/2016. Já o pagamento foi realizado em 29/9/2017 (peça 15, p. 85) .
Ou seja, Spagnuolo e Gabriel, assim como o Diretor Administrativo e Financeiro, tinham pleno conhecimento de todos os pedidos e de que continham valores distintos entre si. A afirmação de Frederico de que a empresa teria sofrido prejuízo de R$ 1,82 milhões, mas que "aceitaria, como indenização, o importe de R$ 1.209.689,34", demonstra que houve tratativas não registradas no processo, pois não existe tal informação nos autos. Há apenas os vários pedidos, com valores diferentes entre si.
A tramitação dos processos, ademais, sugere justamente que pode ter havido um ajuste entre o terceiro e quarto pedidos, pois o terceiro pedido, pelo que consta nos autos, terminou sem resposta, sob guarda da SUJUD, após encaminhamento da SUADM [peça 15, p.97]. Em seguida, protocolou-se o quarto pedido, que passou pela análise da SUJUD, mas não da área técnica.
No seu despacho, o Sr. Frederico, após se reportar ao parecer do Sr. Gabriel (seu superior imediato) , não só reconheceu o direito à indenização, como, ao misturar os valores de pleitos diferentes, distorceu os fatos e agregou à análise a suposta (e falsa) vantagem de se realizar o pagamento de R$ 1,2 milhões, em contraponto ao alegado prejuízo de R$ 1,8 milhões. Gabriel, por sua vez, confirmou a análise de Frederico e recomentou o pagamento.
Mais uma vez, frisa-se: nenhum dos valores apresentados pela empresa como suposto prejuízo foi comprovado. Aliás, o próprio fato de a empresa ter afirmado que teve como prejuízo tantos valores distintos demonstra a falsidade das afirmações. Os valores tampouco foram questionados pela SUJUD. Ao reconhecerem o direito e os valores como legítimos, os Srs. Frederico e Gabriel concorreram de forma determinante para o prejuízo sofrido pela Codesp.
A conduta dos dois integrantes da SUJUD, em evidente favorecimento à Domain e em prejuízo da Codesp, afronta os princípios da legalidade, da moralidade, da impessoalidade e da indisponibilidade do interesse público.
A ata da 1782ª reunião ordinária da Diretoria Executiva da Codesp, de 27/9/2016, registra que a decisão de autorizar o pagamento foi tomada pela Diretoria Executiva (peça 15, p. 131) :
'Com relação ao Contrato DP/75.2014, celebrado com a empresa Domain Consultores Associados em Informática Ltda. - EPP., a Diretoria Executiva, amparada em pareceres técnicos e tendo em vista ter sido apresentada planilha dizendo ser cabível à empresa contratada indenização de R$ 1.629.657,24, resolveu autorizar o pagamento a título da pretendida autorização de R$ 1.209.689,34, decorrente de prejuízos experimentados durante a execução do contrato, a fim de evitar a judicialização do assunto. Registra, por oportuno, que houve concordância da credora para redução da indenização demonstrando vantajosidade à Companhia, e que esta outorgará quitação geral, para nada mais reclamar em relação ao contrato em referência.'
Mais um fato curioso se apresenta no trecho transcrito. A ata da reunião da Diretoria Executiva (Direxe) em que se aprovou o pagamento menciona ter sido apresentada planilha que diria ser cabível a indenização de R$ 1.629.657,24. Tal valor é diferente de qualquer outro registrado nos autos. Não corresponde aos valores requeridos nos diversos pedidos e nem ao menos ao valor mencionado por Frederico Spagnuolo em seu despacho, que tem a mesma data da reunião da Direxe.
A Direxe teria então resolvido autorizar o pagamento de R$ 1.209.686,34, afim de evitar a judicialização do assunto, ante a suposta vantagem em relação ao valor supostamente cabível, de R$ 1.629.657,24. Participaram da decisão, conforme ata à peça 15, p.126-131, os Srs.: José Alex Botelho de Oliva (CPF XXX.806.807-XX) , Diretor-Presidente; Francisco José Adriano (CPF XXX.812.938-XX) , Diretor de Administração e Finanças; Celino Ferreira da Fonseca (CPF XXX.362.607-XX) , Diretor de Operações Logísticas; e Cleveland Sampaio Lofrano (CPF XXX.984.151-XX) , Diretor de Relações com o Mercado e Comunidade. Registra-se que o Sr. Ozoni Picao Argenton Junior também assinou a ata, mas na condição de Secretário, não tendo participação na decisão.
Em hipótese alguma o pagamento de R$ 1.209.686,34 seria vantajoso à Codesp, já que os pressupostos para a aplicação do reequilíbrio não existiram, não sendo devido qualquer pagamento. Conforme mencionado anteriormente, a variação cambial supostamente sofrida, e não comprovada, teria sido de aproximadamente 10%, não podendo ser considerada inesperada ou excessiva.
Nesse contexto, restou configurado débito no valor histórico de R$ 1.209.686,34, de 29/9/2016. Concorreram para o pagamento indevido da indenização tanto os dois integrantes da SUJUD, que se manifestaram favoravelmente ao pleito, quanto a Diretoria Executiva, que o aprovou, bem como a empresa pleiteante e beneficiada. Assim, será proposta a conversão dos autos em TCE e a citação dos responsáveis.'
31. Em resumo, Gabriel e Frederico distorceram fatos, não analisaram a validade dos pressupostos jurídicos do pedido de revisão, inseriram em seus despachos valores não constantes dos documentos do processo e afirmações não condizentes com a realidade, além de misturar fatos de diferentes pleitos e omitir que as negativas iniciais haviam sido sustentadas também pelo argumento de que a variação cambial do período não havia sido excessiva. Assim, orquestraram um entendimento favorável à indenização. Teceram verdadeiras defesas aos interesses da Domain, em detrimento da Codesp, sendo que não havia qualquer prova do prejuízo supostamente sofrido pela primeira. A conduta dos dois demonstra clara existência de dolo ou, no mínimo, de extrema negligência e omissão, ambos casos que justificam a responsabilização dos pareceristas. Dessa forma, devem ser rejeitadas as alegações de defesa dos Srs. Frederico e Gabriel.
32.	 A empresa Domain foi citada por ter sido beneficiária dos valores desembolsados pela Codesp a título de reequilíbrio econômico-financeiro em decorrência de desvalorização cambial, após ter apresentado, em 4 pedidos distintos de reequilíbrio econômico-financeiro, informações conflitantes entre si e afirmações falsas, configurando dolo na intenção de obter vantagem para si, em prejuízo à Codesp, resultando no recebimento indevido de R$ 1.209.686,34, em 29/9/2016, a título de indenização.
33. Em sua defesa, alegou (peça 28, p. 3-5) : 
'Ao contrário do que afirma o respeitável relatório não houve quatro pedidos distintos, já que todos os pedidos foram elaborados com o mesmo fundamento, ou seja, desequilíbrio contratual em decorrência de elevação da taxa cambial, o que será melhor esclarecido adiante.
Reforce ainda o fato de que a DOMAIN, ora peticionante somente recebeu em uma oportunidade o comunicado acerca de seu pleito, por esta razão, entendera que o pedido inicial sequer tivera sua tramitação realizada, o que igualmente justifica a elaboração de novos requerimentos, o que, frise-se sempre foi amparado com o mesmo fundamento, ou seja desequilíbrio decorrente de variação cambial.
 (...) 
Ocorre que, após recebimento de indenização pelos danos incorridos, tal medida foi impugnada pela CGU, ensejando a presente medida, que apresentou como fundamento, as seguintes alegações: (1) não é possível precisar se os demais participantes do certame, apresentaram seus preços com base no dólar da cotação ou do certame; (2) que haveria vantagem indevida em favor da DOMAIN; (3) haveria pedidos divergentes da própria Domain;
 (1) Sobre a proposta dos demais concorrentes.
Com a máxima vênia, não é possível aceitar, como fundamento para o indeferimento do pleito indenizatório, a ilação de que os demais licitantes fixaram seu preço com base no dólar da época, tal fato, como bem identificado no parecer, não afasta o dano suportado, o que aparentemente a auditoria deste Tribunal, pretende é justificar a vantagem que a CODESP teve se não realizasse o pedido indenizatório, ou seja, de ter adquirido um produto com a cotação de dólar muito inferior.
Ademais, é bom se frisar, que o fato da CODESP ser uma empresa de economia mista, não lhe confere o direito de "levar vantagem em seus negócios", em detrimento de quem com ela contrata. Tal fato não é sequer moralmente válido, e por certo, esta questão se submetida ao Poder Judiciário poderia indicar um resultado muito mais oneroso aos interesses da CODESP.
O posicionamento contido na Representação é contrário ao Direito, ou seja, preconiza uma vantagem indevida há uma das partes, em detrimento da outra, sob a justificativa de se tratar de uma empresa de economia mista, a decisão, leva o caso, ao Poder Judiciário em desprestígio a todos os preceitos de moralidade, aqui sim, cabíveis, no sentido de dar a cada um o que é seu.
 (2) Não houve vantagem indevida para a DOMAIN.
Não é correto afirmar que a Domain teve vantagem no caso, restou claro, no processo licitatório que a cotação se deu com base no preço em dólar, era esta a referência. O que houve foi a desvalorização do dólar durante o período e isto de maneira não usual, imprevista, de modo que o preço ficou desequilibrado, portanto, excessivamente oneroso para uma das partes, e muito vantajoso para outra. Ora, isto não é admitido pelo Direito.
Não houveram pedidos divergentes ou contraditórios da DOMAIN.
Todos os pedidos da Domain, foram realizados com o mesmo fundamento, ou seja, o direito de ressarcimento em função do desequilíbrio contratual, decorrente da maxi desvalorização cambial, entre o preço cotado e o preço pago.'
34. Mais adiante, em sua defesa, a empresa passou a apresentar contra-argumentos às razões apresentadas pela CGU quando da impugnação do ato da indenização, trazendo a mesma argumentação a favor do cabimento do reequilíbrio econômico-financeiro, questão já amplamente discutida - e desconstituída para este caso concreto - no presente processo.
35. A defesa confunde o papel da CGU, da Auditoria Interna e do TCU, e volta a rebater o fato de os pedidos serem conflituosos (peça 28, p. 6-7) :
'E, quanto às alegações de pedidos inúmeros e conflituosos, temos que se tratam, na realidade, de inverdades. O que se vislumbrou no decorrer dos pedidos foram desdobramentos do mesmo pedido. É dizer, o fundamento, o ponto nevrálgico de cada pedido revisional foi o mesmo, qual seja, que a variação cambial excessiva onerou de modo a prejudicar excessivamente a contratada. É o caso, aqui, de pormenorizar cada um dos pedidos. 
Em seu primeiro pedido revisional, a empresa pleiteou os valores com base na variação do indexador do fornecedor, e, só apresentou outro pedido - algum tempo depois, por novos embasamentos jurisprudenciais encontrados, questão cabível e condizente. 
Ocorre que, vislumbrando que na verdade o indexador correto para pleitear a indenização era o dólar americano, a impugnante pleiteou os prejuízos incorridos em nova revisão contratual, pelo fato da variação cambial do dólar americano ter ocorrido de forma exacerbada, pelo fato da contratada arcar exclusivamente com os valores dos produtos da fornecedora, e pelo fato de não haver no edital do certame obrigação de existência de cláusula de hedge entre a contratada e a fornecedora visando proteção frente a variação cambial, evidenciando que não há, como quer levar a entender a CGU, intenção de obter vantagem indevida, vez que o direito à indenização é claro, e que, dadas as circunstâncias do caso, é o direito ao restabelecimento das condições isonômicas no contrato. 
Veja-se, a alegação de conflituoso pedido não merece prevalecer, uma vez que o pedido em relação a onerosidade excessiva decorrente da variação cambial é o mesmo. Nessa toada, o último e deferido pedido revisional apenas variou os valores para abrir mão de receber a correção monetária correspondente ao lapso temporal período em que recebeu o pagamento e o período posterior, evidenciando, desse modo, que a empresa optou por evitar o litígio e receber os valores indenizatórios no montante de R$1.209.689,34 (um milhão, duzentos e nove mil, seiscentos e oitenta e nove reais e trinta e quatro centavos) , ainda que pudesse receber valor maior.'
36. A Domain sustenta que não houve quatro pedidos distintos, pois todos teriam o mesmo fundamento: a desvalorização cambial. Como já demonstrado na instrução que converteu o processo em TCE, a afirmação é falsa. A fundamentação foi, de fato, a desvalorização cambial. Mas em diferentes pedidos, a empresa afirmou ter tido diferentes valores de prejuízo efetivo, resultantes de diferentes taxas de câmbio que teriam sido aplicadas às suas compras junto à Oracle. Seguem os trechos mais relevantes sobre esse assunto (peça 2, p. 6-8) :
'No primeiro e segundo pedidos de reequilíbrio, negados, a empresa afirmou que houve alteração da taxa de câmbio ORACLE, que seria imposta pela fornecedora a todos os seus compradores, o que teria resultado em excessiva onerosidade do contrato à Domain. Informou que a taxa teria passado de R$ 2,17 / US$ para R$ 2,39 / US$ - uma alteração de aproximadamente 10% - e calcula seu prejuízo com base nessa variação, chegando a um total de R$ 493.529,95.
 (...) 
Importa mencionar que não consta nos autos qualquer comprovação de que a Domain tenha de fato pago sua fornecedora, a Oracle, com o valor em reais calculado pelo câmbio de R$ 2,39 / US$.
O terceiro pedido de revisão, não apreciado (item 56 desta instrução) , foi registrado no processo 27323/16-26 (peça 15, p. 97) . Foi enviado pela Domain à Codesp em 20/7/2016, aproximadamente um ano após o segundo pedido (peça 15, p. 89-96) . Foi endereçado ao Diretor de Administração e Finanças, Francisco José Adriano (CPF XXX.812.938-XX) , contendo a mesma fundamentação do pedido anterior. No entanto, apesar de mencionar o reajuste da Oracle, ocorrido em janeiro, não fez qualquer menção à taxa de R$ 2,39/US$ que a Oracle teria aplicado, que seria a base de cálculo do reequilíbrio e a própria razão do pleito nos dois primeiros pedidos. Em vez disso, comparou a taxa Oracle da data da proposta com o câmbio do dólar americano da época dos pagamentos (sem especificar a fonte) .
Neste pedido, em vez de calcular o desequilíbrio confrontando o câmbio de 2,17 R$/US$ com o de 2,39 R$/US$, taxas Oracle citadas no parágrafo 12, a empresa confrontou o primeiro com os valores de 2,68 R$/US$ e 2,85 R$/US$, que seriam, supostamente, as cotações comerciais comuns do dólar americano em janeiro e fevereiro.'
Ao alterar as cotações usadas como base de cálculo, a empresa, nitidamente, demonstrou a intenção de enganar a Administração em benefício próprio, pois refez os cálculos aplicando taxas de câmbio que ela evidentemente não pagou, conforme sua própria sustentação inicial (dos dois primeiros pedidos) . Usou, inclusive, a mesma frase do pedido anterior (item 14 desta instrução) , alterando apenas a parte final (peça 15, p. 93) :
'Sendo assim, diante todo exposto, o pleito é decorrente do imprevisível reajuste cambial no preço dos produtos imposto pela empresa fornecedora (aplicável a todos os seus compradores do mercado) no início deste ano, que resultou em uma excessiva onerosidade do contrato para a DOMAIN, pelo que se mostra justa e necessária a majoração do valor contratado de acordo com os valores indicados nos cálculos em anexo e que resultam no total de R$ 1.306.547,01 (um milhão, trezentos e seis mil, quinhentos e quarenta e sete reais e nove centavos) , que acrescidos de correção monetária e juros legais (período de fev/15 a junho/16) totalizam a importância de R$ 1.822.851,61 (um milhão, oitocentos e vinte e dois mil, oitocentos e cinquenta e um reais e sessenta e um centavos) .'
Se houvesse pago pelos produtos adquiridos da Oracle com a aplicação dessas últimas taxas de câmbio apresentadas, seguramente as teria usado como base do pedido de reequilíbrio desde o início. Como se não bastasse, o último parágrafo, repetido ipsis litteris no 2º, 3º e 4º pedidos, não deixa dúvidas quanto à falsidade das afirmações neles contidas:
'Por fim, ressalta-se que o importe requerido não contempla a totalidade da variação cambial de mercado, mas apenas aquela aplicada na tabela de compra da fornecedora, ou seja, somente o efetivo prejuízo suportado pela DOMAIN, o que toma ainda mais razoável sua concessão [grifos nossos].'
A Domain afirmou que o importe requerido representava os efetivos prejuízos suportados pela empresa. Só que fez isso 3 vezes, com valores diferentes em cada pedido. A redação não deixa margem a interpretações diversas. A empresa cometeu fraude em suas declarações, com o claro objetivo de obter vantagem para si, em prejuízo à Codesp. A postura evidentemente dolosa da empresa é de extrema gravidade, assim como é a concordância por parte dos gestores da Codesp.
37. Apesar de a instrução ter evidenciado a incoerência e a falsidade das afirmações contidas nos diferentes pedidos, além de ressaltar a falta de comprovação do efetivo prejuízo, a defesa da Domain não apresentou explicação convincente para as diferentes taxas utilizadas nos pleitos e sequer apresentou comprovação do alegado prejuízo.
38. Se a empresa afirmou, num primeiro momento, que pagou pelas licenças pelo câmbio estabelecido pela Oracle, e que o mesmo seria de R$ 2,39 no momento da efetiva aquisição, qual seria o motivo que teria levado a Domain a vislumbrar "que na verdade o indexador correto para pleitear a indenização era o dólar americano"? Ademais, se fosse utilizar o dólar comercial como referência, por que não utilizá-lo tanto na data do contrato quanto na data da aquisição, em vez de usar o câmbio Oracle (mais baixo) na data do contrato e o comercial (mais alto) na data da aquisição? Não há outro motivo que o próprio enriquecimento ilícito.
39. Assim, resta mantida a caracterização do dolo na intenção de obter vantagem para si, em prejuízo à Codesp. Devem ser rejeitadas as alegações de defesa da Domain.
CONCLUSÃO
40. Em face da análise promovida nos itens 15 a 39, propõe-se rejeitar as alegações de defesa apresentadas pela empresa Domain Consultores Associados em Informática - EPP (CNPJ 05.902.798/0001-80) e pelos Srs. Frederico Spagnuolo de Freitas (CPF XXX.742.588-XX) , Gabriel Nogueira Eufrásio (CPF XXX.465.433-XX) , José Alex Botelho de Oliva (CPF XXX.806.807-XX) , Francisco José Adriano (CPF XXX.812.938-XX) , Celino Ferreira da Fonseca (CPF XXX.362.607-XX) e Cleveland Sampaio Lofrano (CPF XXX.984.151-XX) , uma vez que não foram suficientes para sanear as irregularidades a eles atribuídas. 
41. Os argumentos de defesa tampouco lograram afastar o débito imputado aos responsáveis. Ademais, inexistem nos autos elementos que demonstrem sua boa-fé ou a ocorrência de outros excludentes de culpabilidade. Desse modo, suas contas devem, desde logo, ser julgadas irregulares, nos termos do art. 202, § 6º, do Regimento Interno/TCU, procedendo-se à sua condenação em débito e à aplicação da multa prevista no art. 57 da Lei 8.443/1992.
42. Ressalta-se que em 31/10/2018 foi deflagrada a Operação Tritão, da qual participou o TCU. O pedido de reequilíbrio objeto desta TCE esteve no escopo da referida operação, e resultou em mandados de busca e apreensão na Codesp e na Domain, além de ter gerado a prisão temporária, posteriormente convertida em preventiva, de diversos responsáveis, dentre eles o senhor José Alex Botelho de Oliva, Cleveland Sampaio Lofrano e Gabriel Nogueira Eufrásio, todos arrolados nesses autos.
43. Em virtude da independência das instâncias, não há óbice ao julgamento desde já desta TCE. Contudo, dadas as informações do item acima, propõe-se enviar cópia desta instrução, bem como do relatório e voto que a fundamentarem, à Procuradoria da República em SP, à Controladoria Geral da União em SP e à Superintendência da Polícia Federal em SP.
PROPOSTA DE ENCAMINHAMENTO
44. Diante do exposto, submetemos os autos à consideração superior, propondo ao Tribunal:	
a) com fundamento nos arts. 1º, inciso I, 16, inciso III, alíneas b, c e d, e § 2º da Lei 8.443/1992 c/c os arts. 19 e 23, inciso III, da mesma Lei, e com arts. 1º, inciso I, 209, incisos II, III e IV, e § 5º, 210 e 214, inciso III, do Regimento Interno, que sejam julgadas irregulares as contas dos Srs. José Alex Botelho de Oliva (CPF XXX.806.807-XX) , então Diretor-Presidente da Codesp, Francisco José Adriano (CPF XXX.812.938-XX) , na condição de Diretor de Administração e Finanças, Celino Ferreira da Fonseca (CPF XXX.362.607-XX) , na qualidade de Diretor de Operações Logísticas, Cleveland Sampaio Lofrano (CPF XXX.984.151-XX) , na condição de Diretor de Relações com o Mercado e Comunidade, Frederico Spagnuolo de Freitas (CPF XXX.742.588-XX) , atual Gerente do Consultivo Contencioso Cível e Instrumentos Contratuais e Gabriel Nogueira Eufrásio (CPF XXX.465.433-XX) , então Superintendente Jurídico, e condená-los, em solidariedade, com a empresa Domain Consultores Associados em Informática - EPP (CNPJ 05.902.798/0001-80) , ao pagamento das quantias a seguir especificadas, com a fixação do prazo de quinze dias, a contar das notificações, para comprovarem, perante o Tribunal (art. 214, inciso III, alínea "a", do Regimento Interno) , o recolhimento da dívida aos cofres da Companhia Docas do Estado de São Paulo, atualizada monetariamente e acrescida dos juros de mora, calculados a partir da data discriminada, até a data do recolhimento, na forma prevista na legislação em vigor.
i. 
Quantificação do débito:
Valor original (R$)	Data da ocorrência
1.209.686,34 (D)	                  29/9/2016
Valor atualizado até 7/2/2019: R$ 1.457.857,82 (peça 46) .
b) aplicar aos Srs. José Alex Botelho de Oliva (CPF XXX.806.807-XX) , Francisco José Adriano (CPF XXX.812.938-XX) , Celino Ferreira da Fonseca (CPF XXX.362.607-XX) , Cleveland Sampaio Lofrano (CPF XXX.984.151-XX) , Frederico Spagnuolo de Freitas (CPF XXX.742.588-XX) e Gabriel Nogueira Eufrásio (CPF XXX.465.433-XX) , e à empresa Domain Consultores Associados em Informática - EPP (CNPJ 05.902.798/0001-80) , individualmente, a multa prevista no art. 57 da Lei 8.443/1992 c/c o art. 267 do Regimento Interno, com a fixação do prazo de quinze dias, a contar das notificações, para comprovarem, perante o Tribunal (art. 214, inciso III, alínea "a", do Regimento Interno) , o recolhimento das dívidas aos cofres do Tesouro Nacional, atualizadas monetariamente desde a data do acórdão até a dos efetivos recolhimentos, se forem pagas após o vencimento, na forma da legislação em vigor;
c) autorizar, desde logo, nos termos do art. 28, inciso II, da Lei 8.443/1992, a cobrança judicial das dívidas dos responsáveis solidários, caso não atendidas as notificações;
d) autorizar, caso requerido, e se o processo não tiver sido remetido para cobrança judicial, o pagamento das dívidas a que forem condenados os responsáveis em até 36 parcelas mensais e consecutivas, nos termos do art. 26 da Lei 8.443/1992 c/c o art. 217 do Regimento Interno, fixando-lhes o prazo de quinze dias, a contar do recebimento da notificação, para comprovarem perante o Tribunal o recolhimento da primeira parcela, e de trinta dias, a contar da parcela anterior, para comprovarem os recolhimentos das demais parcelas, devendo incidir sobre cada valor mensal, atualizado monetariamente, os juros de mora devidos, na forma prevista na legislação em vigor;
e)	encaminhar cópia desta deliberação, bem como do relatório e voto que a fundamentarem, ao Procurador-Chefe da Procuradoria da República em São Paulo, à Controladoria Geral da União em São Paulo e à Superintendência da Polícia Federal em São Paulo."
2.	O Ministério Púbico junto ao TCU, representado pelo Procurador Sérgio Ricardo Caribé, posicionou-se de acordo com a proposta da unidade instrutora, acrescentado que a empresa também deveria ter suas contas julgadas irregulares, de acordo com o entendimento firmado no Acórdão 321/2019-TCU-Plenário (peça 50) .
3.	Transcrevo, por oportuno, trecho do sobredito parecer (peça 50) :
"5. O Contrato DP/75.2014 foi firmado com a empresa Domain Consultores Associados em Informática - EPP (peça 13 do TC Processo 030.063/2017-5) , vencedora do Pregão Eletrônico 55/2014 (peça 14, p. 68-105, do TC Processo 030.063/2017-5) , para fornecer à Codesp, na modalidade de menor preço global, licenças de produtos da Oracle, versão 11 ou superior, com serviço de suporte e atualização de versão pelo período de doze meses.
Ainda na fase de orçamento para a licitação, a empresa encaminhou à Codesp proposta no valor de R$ 4.868.681,60 para fornecimento dos itens demandados (peça 14, p. 51-56, do TC Processo 030.063/2017-5) , vindo, posteriormente, a sagrar-se vencedora do certame, pelo preço de R$ 4.868.000,00.
Encerrada a fase de fornecimento dos produtos, a empresa solicitou, em quatro ocasiões diferentes, o reequilíbrio econômico-financeiro do contrato, alegando ter arcado com prejuízo decorrente da alteração do valor do dólar, ora vinculando-o ao preço da moeda estipulado pela Oracle, ora utilizando-se do dólar comercial.
Os dois primeiros pleitos foram negados pela área técnica, acompanhada pelo jurídico da Codesp. Na terceira tentativa, o Superintendente de Tecnologia de Informação manifestou-se no sentido de que o caso já fora decidido e o indeferimento comunicado à empresa (peça 15, p. 97, do TC Processo 030.063/2017-5) , ocasião em que não houve manifestação do jurídico. Por fim, após envio do quarto pedido, o Superintendente Jurídico e o Gerente do Consultivo Contencioso opinaram favoravelmente ao deferimento e o pagamento da indenização foi autorizado pela Diretoria Executiva da Codesp, sem que houvesse nova manifestação da área técnica.
Em 24/3/2017, o então presidente do Conselho Fiscal, Eduardo de Castro, encaminhou à CGU cópia de processo relativo ao pagamento, haja vista as apurações levadas a efeito pela auditoria interna da companhia, as quais resultaram na constatação do dispêndio indevido (peça 2, p. 5-44, do TC Processo 030.063/2017-5) .
Feito esse breve apanhado da situação em análise nestes autos, passo a tratar das questões contratuais, legais e doutrinárias envolvendo o tema.
Conforme se extrai da leitura do edital que regeu o certame e da avença dele oriunda, inexistia qualquer previsão relativa à vinculação do preço a ser cobrado à moeda intitulada pela empresa como "dólar Oracle" ou à cotação do dólar comercial. O único tipo de reajuste entabulado no contrato constou de sua Cláusula Quarta e era indexado ao Índice Nacional de Preços ao Consumidor Amplo (IPCA) (peça 13, p. 3, do TC Processo 030.063/2017-5) .
Importa consignar, ainda, que a Cláusula Terceira do contrato dispunha que o preço global para fornecimento resultava do somatório dos valores previstos na proposta comercial da contratada, integrante do instrumento firmado, no qual se achavam incluídos todos os ônus fiscais e sociais que, direta ou indiretamente, decorressem do cumprimento do contrato (peça 13, p. 3, do TC Processo 030.063/2017-5) .
Nesse sentido, percebe-se que, nos termos em que a empresa concorreu, e com base no contrato por ela assinado, não havia dispositivo que albergasse a possibilidade de alteração do valor cobrado pelas licenças, sendo o preço global claramente fixado e a única possibilidade de reajuste não vinculada ao dólar.
A despeito da ausência de previsão expressa sobre a viabilidade de modificação do montante pactuado, cumpre trazer à baila o disposto no art. 65, inciso II, alínea "d", da Lei 8.666/1993, dada sua correlação com o caso em tela:
'Art. 65.  Os contratos regidos por esta Lei poderão ser alterados, com as devidas justificativas, nos seguintes casos:
 (...) 
II - por acordo das partes:
 (...) 
d)  para restabelecer a relação que as partes pactuaram inicialmente entre os encargos do contratado e a retribuição da administração para a justa remuneração da obra, serviço ou fornecimento, objetivando a manutenção do equilíbrio econômico-financeiro inicial do contrato, na hipótese de sobrevirem fatos imprevisíveis, ou previsíveis porém de consequências incalculáveis, retardadores ou impeditivos da execução do ajustado, ou, ainda, em caso de força maior, caso fortuito ou fato do príncipe, configurando álea econômica extraordinária e extracontratual.'
 O normativo acima reproduzido objetiva evitar que situações atípicas prejudiquem ou inviabilizem a execução contratual, em decorrência de fatos extraordinários com impacto significativo sobre a capacidade do contratado de honrar o compromisso assumido perante a administração pública.
 Do ponto de vista doutrinário, o resguardo ao equilíbrio da equação nos contratos administrativos encontra supedâneo na teoria da imprevisão, segundo a qual fatos imprevisíveis ou previsíveis, porém de consequências incalculáveis, configuram álea econômica extraordinária capaz de autorizar a recomposição do equilíbrio originalmente pactuado. 
 Para Maria Sylvia Zanella di Pietro, pode-se afirmar que são requisitos para restabelecimento do equilíbrio econômico-financeiro do contrato, que o fato seja (in Direito Administrativo - 29.ed. rev., atual. e ampl. - Rio de Janeiro: Forense, 2016, p. 331) :
imprevisível quanto à sua ocorrência ou quanto às suas consequências;
estranho à vontade das partes;
inevitável;
causa de desequilíbrio muito grande no contrato.
 Postas as premissas acima, cabe averiguar a aderência do pleito formulado pela Domain Consultores Associados em Informática - EPP aos requisitos que autorizam o reequilíbrio econômico-financeiro dos contratos administrativos. 
 No que se refere à imprevisibilidade do fato capaz de impactar o adimplemento contratual, permito-me fazer uso das informações contidas na tabela elaborada pela auditoria interna da Codesp, relativas à variação do câmbio do dólar entre 1º/7/2014 e 27/2/2015, fornecida pelo Banco Central do Brasil (peça 2, p. 39-44, do TC Processo 030.063/2017-5) . 
 A análise dos valores do dólar constantes do referido documento evidencia que, nos três meses que antecederam a apresentação da proposta da empresa na fase de cotação de preços, em 7/10/2014, já era visível a flutuação do câmbio, materializada em variação de cerca de 9% positivos no período. Da data da proposta até a sessão do pregão, realizada em 5/12/2014, a cotação subiu mais 7%, confirmando a desvalorização do Real em relação ao dólar.
 Nem mesmo o argumento relativo à utilização do "dólar Oracle" socorre a empresa porque, como dito anteriormente, o edital e o contrato não fizeram qualquer tipo de vinculação a tal parâmetro, inexistindo fundamento para cálculo de eventual impacto da variação do referido padrão nos custos incorridos no contrato. Como agravante, embora argumente que houve antecipação do reajuste pela fornecedora dos produtos, não trouxe aos autos qualquer elemento capaz de comprovar o alegado e demonstrar o efetivo prejuízo. 
 Em termos práticos, as informações contidas nos autos dão conta de que a primeira nota fiscal foi emitida em 23/12/2014 (peça 12, p. 3, do TC Processo 030.063/2017-5) , apenas cinco dias após a assinatura do contrato, interregno em que, com base nas cotações obtidas pela auditoria interna da Codesp, o câmbio flutuou apenas R$ 0,03. Nesse ponto, cumpre esclarecer que, mesmo que se reconhecesse a viabilidade de utilização do "dólar Oracle", cairia por terra o argumento da empresa de que o reajuste desse parâmetro antecipadamente pela empresa refletiria no preço cobrado, pois, segundo afirmou, tal modificação teria ocorrido somente no mês de janeiro.
 Some-se a tais fatos a existência de atesto do recebimento dos serviços na primeira nota fiscal apresentada pela empresa, o que confirma a aquisição parcial das licenças junto à Oracle e a entrega ao contratante em curto espaço de tempo. Mesmo se considerada a data de atesto da segunda nota fiscal, em 6/2/2015 (peça 12, p. 13, do TC Processo 030.063/2017-5) , não se vislumbra variação abrupta do câmbio, cuja oscilação seguiu em alta com ritmo semelhante ao dos meses anteriores (aproximadamente 7% no período) .
 Apenas com intuito de afastar por definitivo a procedência da argumentação da empresa, importa consignar uma vez mais que, mesmo se reconhecida a possibilidade de vinculação do preço contratado ao "dólar Oracle", a variação sofrida por tal parâmetro foi de cerca de 10%, montante conhecido pela empresa, ou seja, previsível, e sem impacto incalculável capaz de configurar álea extraordinária.
 Em face das ponderações acima, entendo que a situação vivenciada pela Domain Consultores Associados em Informática - EPP enquadrou-se em álea ordinária, ou seja, presente em qualquer tipo de negócio, constituindo-se a variação enfrentada um risco previsível e intrínseco às atividades por ela desempenhadas. 
 Nesse ponto, passo a destacar jurisprudência deste Tribunal sobre o assunto, iniciando por transcrever trecho do voto condutor do Acórdão 1431/2017-TCU-Plenário, proferido em sede de consulta formulada pelo Ministério do Turismo acerca da possibilidade de reequilibrar economicamente contrato exposto aos riscos da variação cambial. Assim, se pronunciou sobre o tema o eminente relator, Ministro Vital do Rêgo:
'31.Diante do exposto, na linha do que sustentou a Selog, entendo que a variação do câmbio, para ser considerada um fato apto a ocasionar uma recomposição nos contratos, deve:
a)	constituir-se em um fato com consequências incalculáveis, ou seja, cujas consequências não sejam passíveis de previsão pelo gestor médio quando da vinculação contratual, 
b)	ocasionar um rompimento severo na equação econômico-financeira impondo onerosidade excessiva a uma das partes. Para tanto, a variação cambial deve fugir à flutuação cambial típica do regime de câmbio flutuante; e
c)	não basta que o contrato se torne oneroso, a elevação nos custos deve retardar ou impedir a execução do ajustado, como prevê o art. 65, inciso II, alínea "d", da Lei 8.666/1993. (grifos no original) '
 O item 9.2.1 da referida decisão elucidou o questionamento formulado, nos seguintes termos:
'9.2.1. a variação da taxa cambial (para mais ou para menos) não pode ser considerada suficiente para, isoladamente, fundamentar a necessidade de reequilíbrio econômico-financeiro do contrato. Para que a variação do câmbio seja considerada um fato apto a ocasionar uma recomposição nos contratos, considerando se tratar de fato previsível, deve culminar consequências incalculáveis (consequências cuja previsão não seja possível pelo gestor médio quando da vinculação contratual) , fugir à normalidade, ou seja, à flutuação cambial típica do regime de câmbio flutuante e, sobretudo, acarretar onerosidade excessiva no contrato a ponto de ocasionar um rompimento na equação econômico-financeira, nos termos previstos no art. 65, inciso II, alínea "d", da Lei 8.666/1993;' (grifou-se) 
 Digna de registro também a manifestação do eminente Relator, Ministro Benjamin Zymler, contida no voto condutor do Acórdão 1085/2015-TCU-Plenário, sobretudo em razão da informação contida no item 25 deste parecer, indicando a possibilidade de ao menos parte das licenças terem sido adquiridas contemporaneamente à celebração do contrato:
'26. Explico melhor, a aplicação da cláusula rebus sic stantibus aos contratos administrativos também requer demonstração objetiva de que ocorrências supervenientes tornaram a sua execução excessivamente onerosa para uma das partes. A simples variação cambial, por si só, não justifica a revisão contratual por um motivo simples: o particular contratado pode ter adquirido os insumos ou incorrido nas despesas impactadas pelo câmbio antes da ocorrência do evento. Em tal situação, ao contrário do alegado, a posterior desvalorização da moeda favoreceria ao contratado, pois os índices de reajuste contratual supervenientes captariam em maior ou menor grau o fato ocorrido.' (grifou-se) 
 Ao me manifestar nos autos do TC Processo 018.016/2005-1, teci algumas considerações sobre o tema ora em foco, as quais reproduzo pela pertinência com a análise em curso:
'Para concessão do reequilíbrio solicitado pelo Consórcio contratado, a Administração teria que avaliar a real variação dos custos, além de verificar se, realmente, nos termos do art. 65, inciso II, alínea "d", da Lei 8.666/93, a variação era imprevisível ou incalculável. Saliente-se que, em seu pedido de reequilíbrio, o contratado não demonstra quais os custos estavam defasados em relação aos preços de mercado e qual seria, de fato, o impacto sobre os custos totais.
Tais considerações não afastam o fato de que a variação cambial constitui risco ordinário do negócio de fornecimento da espécie de bem que utiliza componentes importados. A variação cambial, neste caso, constitui álea econômica ordinária, eis que se refere a risco normal da atividade de fornecimento de bens cujos insumos, total ou parcialmente, são cotados em moeda estrangeira.' (grifou-se) 
 Como se vê, o confronto dos posicionamentos acima externados com o caso concreto permite afirmar que não se configurou situação que admita a concessão de reequilíbrio econômico-financeiro pela Codesp, em face da inexistência de fato imprevisível capaz de impactar drasticamente as condições avençadas e por se configurar risco a ser ordinariamente suportado pela contratante.
 Ressalte-se que a empresa reconhece em sua defesa a ocorrência de flutuações inerentes ao mercado, as quais são esperadas e suportadas contratualmente (peça 28, p. 7) , afigurando-se contraditório assumir a existência de riscos para os quais deveria adotar mecanismos aptos a mitigá-los, para, posteriormente, desejar ser ressarcida pela sua materialização.
 Em face da análise acima, entendo que devam ser rejeitadas as alegações de defesa da Domain Consultores Associados em Informática - EPP.
 Quanto aos Srs. Frederico Spagnuolo de Freitas e Gabriel Nogueira Eufrásio, embora tentem se esquivar da responsabilidade pelo dano, as manifestações favoráveis ao deferimento do pleito, proferidas na qualidade de Superintendente Jurídico e Assessor (peça 15, p. 84 e 107-114) , respectivamente, serviram de embasamento para a tomada de decisão da Diretoria Executiva. A situação dos defendentes agrava-se ante a existência de pronunciamentos das áreas técnicas da Codesp indeferindo os pedidos de revisão, bem como pela falta de comprovação, por parte da empresa, da concretização do dano suportado. Não consta do processo administrativo qualquer elemento apto a demonstrar que a Domain Consultores Associados em Informática - EPP de fato pagou valor excessivamente alto em relação ao contratado. Ao contrário, como já mencionado anteriormente, há evidências de que não houve oscilação significativa no câmbio entre a data da contratação e a dos pagamentos efetuados.
 Em relação aos Srs. José Alex Botelho de Oliva, Francisco José Adriano, Celino Ferreira da Fonseca e Cleveland Sampaio Lofrano, autorizaram o pagamento de R$ 1.209.689,34 com base em pareceres contrários da área técnica e do jurídico. Aqui repito a agravante de que o pleito não veio acompanhado de comprovação da ocorrência de fatores imprevisíveis ou previsíveis cujas consequências fossem incalculáveis, condição sine qua non para a concessão do reequilíbrio econômico-financeiro da avença.
 Assim, não trouxeram os responsáveis argumentos capazes de afastar o descumprimento aos princípios da supremacia do interesse público e da moralidade, indicados nos ofícios citatórios, restando claro que contribuíram para o dano causado aos cofres da Codesp. Afigura-se adequada, portanto a sugestão de rejeitar as defesas.
 O único reparo que faço ao encaminhamento proposto refere-se ao julgamento das contas da Domain Consultores Associados em Informática - EPP, visto que, por meio do recente Acórdão 321/2019-TCU-Plenário, proferido em sede de incidente de uniformização de jurisprudência, este Tribunal decidiu:
'9.1. deixar assente o entendimento de que, de acordo com os artigos 70, parágrafo único, e 71, inciso II, da Constituição Federal c/c os artigos 5º, inciso II, 16, § 2º, e 19 da Lei 8.443/1992 e o artigo 209, § 6º, do Regimento Interno, compete ao TCU julgar as contas de pessoa física ou jurídica de direito privado que causarem dano ao erário, independentemente da coparticipação de servidor, empregado ou agente público, desde que as ações do particular contrárias ao interesse público derivem de ato, contrato administrativo ou instrumento congênere sujeitos ao Controle Externo;'
 Em face do posicionamento acima reproduzido, sugiro que a Domain Consultores Associados em Informática - EPP também tenha suas contas julgadas irregulares.
 Diante do exposto, este membro do Ministério Público de Contas manifesta-se de acordo com a proposta formulada pela Secex-SP, acrescendo ao encaminhamento o ajuste acima proposto."
É o relatório.

8.1. Marcelo Zanetti Godoi (139051/OAB-SP) e outros, representando Domain Consultores Associados em Informática Ltda.

Procurador Sérgio Ricardo Costa Caribé.

TOMADA DE CONTAS ESPECIAL. CODESP. PAGAMENTO INDEVIDO DE INDENIZAÇÃO A EMPRESA CONTRATADA A TÍTULO DE REESTABELECIMENTO DO EQUILÍBRIO ECONÔMICO FINANCEIRO DO CONTRATO POR DESVALORIZAÇÃO CAMBIAL. CITAÇÃO DE AGENTES DA CODESP E DA EMPRESA BENEFICIÁRIA. ARGUMENTOS INSUFICIENTES PARA AFASTAR A IRREGULARIDADE. DÉBITO E MULTA.

TOMADA DE CONTAS ESPECIAL (TCE)

Secretaria de Controle Externo de Tomada de Contas Especial (SecexTCE).

Trata-se de tomada de contas especial instaurada por meio do Acórdão 4377/2018-TCU-Primeira Câmara, relativo a representação de autoria da Controladoria-Geral da União (CGU) , na qual se noticiou irregularidade no pagamento de indenização contratual pela Companhia Docas do Estado de São Paulo (Codesp) .
A irregularidade diz respeito ao pagamento indevido de R$ 1.209.686,34, em 29/9/2016, à empresa contratada, Domain Consultores Associados em Informática - EPP, a título de recomposição do equilíbrio econômico-financeiro do contrato, sob a alegação de variação cambial imprevisível.
Pela ocorrência, foram citados a empresa beneficiária do pagamento e os seguintes gestores e empregados da Codesp à época: 
3.1. 	José Alex Botelho de Oliva, presidente; 
3.2. 	Francisco José Adriano, diretor de administração e finanças; 
3.3. 	Celino Ferreira da Fonseca, diretor de operações logísticas;  
3.4. 	Cleveland Sampaio Lofrano, diretor de relações com o mercado e comunidade;
3.5. 	Frederico Spagnuolo de Freitas, gerente do consultivo contencioso cível e instrumentos contratuais; e 
3.6. 	Gabriel Nogueira Eufrásio, superintendente jurídico.
Após o exame das defesas apresentadas, a unidade instrutora considerou que os argumentos não eram suficientes para afastar a irregularidade e propôs julgar irregulares as contas dos agentes da Codesp, condenando-os, solidariamente com a Domain Consultores Associados em Informática - EPP, ao ressarcimento de débito no montante histórico de R$ 1.209.686,34, bem como, individualmente, ao pagamento de multa.
A conclusão foi corroborada pelo Parquet, com o ajuste de que as contas da empresa também deveriam ser julgadas irregulares, por força do entendimento firmando no Acórdão 321/2019-TCU-Plenário.
II
Anuo à proposta alvitrada pela unidade instrutora, com o reparo acrescido pelo Ministério Público junto ao TCU, adotando os seus fundamentos como minhas razões de decidir.
As circunstâncias que envolvem o fato e as defesas apresentadas pelos responsáveis foram apropriadamente analisadas nos pareceres precedentes. Destaco apenas os principais pontos de convencimento.
O contrato firmado com a empresa Domain Consultores Associados em Informática - EPP teve como objeto a prestação de serviços de informática consistentes na migração e aquisição de novas licenças de produtos da Oracle versão 11 ou superior, com serviço de suporte e atualização.
A empresa solicitou a revisão do valor do contrato por quatro vezes, alegando que teria arcado com prejuízo devido à desvalorização do real perante o dólar. Seu pleito foi negado por três vezes pela Codesp, com base em pareceres do setor técnico com a concordância do setor jurídico nas duas primeiras ocasiões.
Apenas na quarta vez, aproximadamente um ano depois do indeferimento do primeiro pedido, a solicitação foi acatada pela Codesp. Tal decisão se baseou exclusivamente em pareceres do setor jurídico, exarados por Frederico Spagnuolo de Freitas, gerente do consultivo contencioso, e Gabriel Nogueira Eufrásio, superintendente jurídico. A indenização foi paga mediante autorizações emanadas por José Alex Botelho de Oliva, presidente, Francisco José Adriano, diretor de administração e finanças, Celino Ferreira da Fonseca, diretor de operações logísticas, e Cleveland Sampaio Lofrano, diretor de relações com mercado e comunidade.
Saliente-se que tais agentes tinham conhecimento de que o pleito já havia sido negado por três vezes.
As evidências trazidas aos autos demonstram que a indenização foi paga de forma totalmente desarrazoada, sem a comprovação da imprevisibilidade da variação da moeda cambial e do prejuízo sofrido pela empresa.
Conforme apontou a unidade instrutora, a empresa apresentou valores distintos de prejuízo em cada solicitação, o que demonstra que elas não estavam baseadas em dados concretos. Além disso, não juntou qualquer documento relativo aos seus custos perante a Oracle ou outro que pudesse indicar o seu prejuízo. 
Os expedientes emitidos pelo setor jurídico da Codesp se basearam apenas na declaração da empresa, deixando de requerer evidências quanto ao efetivo dano e de analisar a imprevisibilidade da variação cambial. Também não se cogitou solicitar a opinião do setor técnico, ao contrário do que ocorreu nas situações passadas.
As informações trazidas na instrução do auditor e no parecer do MPTCU demonstram que a variação do dólar não foi imprevisível, mas, sim, ordinária, seguindo a tendência do que estava ocorrendo nas semanas anteriores à assinatura do contrato e ao pagamento dos serviços. 
A análise dos valores do dólar constantes na tabela elaborada pela auditoria interna da Codesp, relativas à variação do câmbio do dólar entre 1º/7/2014 e 27/2/2015, fornecida pelo Banco Central do Brasil (peça 2, p. 39-44, do TC Processo 030.063/2017-5) , evidencia que, nos três meses que antecederam a apresentação da proposta da empresa na fase de cotação de preços, em 7/10/2014, já era visível a flutuação do câmbio, materializada em variação de cerca de 9% positivos no período. Da data da proposta até a sessão do pregão, realizada em 5/12/2014, a cotação subiu mais 7%, confirmando a desvalorização do real em relação ao dólar. Entre a data de abertura da proposta (5/12/2014) e a data do primeiro pagamento (14/1/2015) , o câmbio variou 1,29%, e até a data do segundo pagamento, em 24/2/2015, 10,67%. 
Assim, a situação vivenciada pela Domain Consultores Associados em Informática - EPP era totalmente previsível, constituindo risco natural do negócio.
Tal previsibilidade, inclusive, já havia sido afirmada pelo setor técnico da Codesp ao negar os pedidos anteriores.
Relembro, por oportuno, os dizeres da carta encaminhada à empresa em 9/11/2015, assinada pelo diretor de operações logísticas, Cleveland S. Lofrano (peça 15, p. 82 do TC Processo 030.063/2017-5) , já citada no relatório precedente:
"O novo pedido de reequilíbrio econômico-financeiro, solicitado através da carta datada em 01 de julho de 2015, foi indeferido pela COMPANHIA DOCAS DO ESTADO DE SÃO PAULO - CODESP.
O contrato foi assinado três meses antes do pedido de revisão, sendo que a contratada já tinha conhecimento da tendência de desvalorização do real. Aliás, essa desvalorização não era uma tendência, mas sim, uma realidade conhecida no mercado, principalmente das empresas que tem seus produtos vinculados à moeda americana.
Entende-se que caso fosse deferido o pleito de reequilíbrio econômico-financeiro, os órgãos fiscalizadores podem questionar essa questão. Além disso, a situação fica mais questionável, porque se concedido o reequilíbrio econômico-financeiro, a proposta da empresa DOMAIN deixaria de ser a de menor preço para se tornar a mais elevada."
Assim, o fato já havia sido examinado e afastado pela empresa, sendo disparatado que o pagamento da indenização tenha sido realizado depois de três análises em sentido contrário, com base apenas em pareceres jurídicos, que não solicitaram a comprovação do prejuízo arcado pela empresa, nem analisaram a variação cambial.
A culpa dos que autorizaram o pagamento se alicerça tanto na fragilidade dos pareceres emitidos como no fato de que já havia exames anteriores demonstrando ser o pleito incabível.
O art. 65, II, "d", da Lei 8.443/1992, assim prescreve:
"Art. 65.  Os contratos regidos por esta Lei poderão ser alterados, com as devidas justificativas, nos seguintes casos:
...
II - por acordo das partes:
...
d)  para restabelecer a relação que as partes pactuaram inicialmente entre os encargos do contratado e a retribuição da administração para a justa remuneração da obra, serviço ou fornecimento, objetivando a manutenção do equilíbrio econômico-financeiro inicial do contrato, na hipótese de sobrevirem fatos imprevisíveis, ou previsíveis porém de conseqüências incalculáveis, retardadores ou impeditivos da execução do ajustado, ou, ainda, em caso de força maior, caso fortuito ou fato do príncipe, configurando álea econômica extraordinária e extracontratual."  
Em um regime de câmbio flutuante, é esperado que ocorram, ordinariamente, variações cambiais. Tais alterações, que refletem a tendência da economia, não podem ser consideradas suficientes para embasar a repactuação do contrato com fulcro no art. 65, II, "d", da Lei 8.666/93, e, consequentemente, justificar o pagamento de indenização à empresa contratada a título de reestabelecimento do equilíbrio econômico-financeiro do contrato.
Para que a variação do câmbio possa justificar o pagamento de valores à contratada a título de recomposição do equilíbrio econômico-financeiro contratual, impõe-se que ela seja imprevisível ou de consequências incalculáveis, o que não ficou demonstrado pelos responsáveis.
Portanto, julgo totalmente indevido o pagamento da indenização, devendo seu valor ser ressarcido solidariamente pelos responsáveis.
Em relação ao ajuste sugerido pelo MPTCU, de fato, esta Corte deixou assente, no Acórdão 321/2019-TCU-Plenário, em incidente de uniformização de jurisprudência, que "compete ao TCU julgar as contas de pessoa física ou jurídica de direito privado que causar dano ao erário, independentemente da coparticipação de servidor, empregado ou agente público, desde que as ações do particular contrárias ao interesse público derivem de ato, contrato administrativo ou instrumento congênere sujeitos ao Controle Externo." (grifos acrescidos) 
Ante o exposto, em consonância com os pareceres emitidos, voto por que o Tribunal adote o Acórdão que ora submeto à deliberação deste Colegiado.
TCU, Sala das Sessões Ministro Luciano Brandão Alves de Souza, em 4 de junho de 2019.
Ministro BRUNO DANTAS 
Relator